【裁判字號】    98,交聲,4164
【裁判日期】    981120
【裁判案由】    聲明異議
【裁判全文】
臺灣臺中地方法院交通事件裁定        98年度交聲字第4164號
原處分機關  交通部公路總局臺中區監理所臺中市監理站
異  議  人
即受處分人  甲○○
上列受處分人因違反道路交通管理處罰條例案件，對於交通部公
路總局臺中區監理所臺中市監理站於民國98年10月13日所為之處
分（裁監稽違字第裁61-GE0000000號裁決書）聲明異議，本院裁
定如下：
    主  文
原處分撤銷。
甲○○不罰。
    理  由
一、原處分機關即交通部公路總局臺中區監理所臺中市監理站（
    下稱原處分機關）略以：異議人即受處分人甲○○（下稱受
    處分人）未向警察機關辦理執業登記領取登記證，竟於民
    國98年3月13日10時30分許，在臺中市○○路○段與北平路3
    段路口，駕駛車牌號碼458-NK號營業一般小客車執業，經臺
    中市警察局第五分局員警攔檢舉發，原處分機關遂依道路交
    通管理處罰條例第36條第1項之規定，裁處罰鍰新臺幣（下
    同）3600元等語。
二、受處分人異議要旨略為：受處分人於98年3月13日因違規停
    車，經警方電話通知前往現場移車，警方因而以違規停車、
    無營業登記證即行營業開立舉發通知單，嗣後並以無照駕駛
    開立舉發通知單。受處分人認同違規停車部分之舉發，且就
    無照駕駛部分亦已分期繳納中，但本件於事發當日車內並無
    乘客，受處分人亦未在車中，並無執業行為，因而提出本件
    異議等語。
三、按計程車駕駛人，未向警察機關辦理執業登記，領取執業登
    記證，即行執業者，處1,500元以上3,600元以下罰鍰，道路
    交通管理處罰條例第36條第1 項定有明文。次按法院受理交
    通事件，準用刑事訴訟法之規定，道路交通管理處罰條例第
    89條前段定有明文。犯罪事實應依證據認定，無證據不得認
    定其犯罪事實，刑事訴訟法第154條第2項定有明定。又認定
    不利於被告之事實，須依積極證據，苟積極證據不足為不利
    於被告事實之認定時，即應為有利於被告之認定，更不必有
    何有利之證據；認定犯罪事實所憑之證據，雖不以直接證據
    為限，間接證據亦包括在內，然而無論直接或間接證據，其
    為訴訟上之證明，須於通常一般之人均不致有所懷疑，而得
    確信為真實之程度者，始得據為有罪之認定，若其關於被告
    是否犯罪之證明未能達此程度，而有合理性懷疑之存在，致
    使無從形成有罪之確信，根據「罪證有疑，利於被告」之證
    據法則，即不得遽為不利於被告之認定（最高法院分別著有
    30年上字第816號、76年台上字第4986號判例可資參照）。
    基此，法院於受理違反道路交通管理處罰條例案件時，亦應
    有其適用，易言之，法院於踐行完調查證據之程序後，為事
    實之認定時，如就原處分機關所認定之行為人違規事實仍有
    合理之懷疑，而無法達到確信行為人確有該當於道路交通管
    理處罰條例各該處罰條文之構成事件事實時，即應依刑事訴
    訟上之待證事實「倘有懷疑，則從被告之利益作解釋」之證
    據法則，作對受處分人有利之認定，合先敘明。
四、受處分人甲○○固坦承未辦理營業小客車執業登記證，且有
    於前揭時地駕駛車牌號碼458-NK號營業小客車等情不諱，然
    堅決否認有何執業、載客之行為，並以上開情詞置辯。經查
    ，駕駛人駕駛計程車，其究竟有無營業、執業？抑或僅係單
    純交通工具代步之用（如單純駕車外出、辦事、載親友等，
    並不招攬載客收錢）？應以其客觀上駕駛計程車時是否有營
    業、執業之外觀為準（例如車內有乘客、車內無人時有亮車
    頂營業燈具、開啟後照鏡前之空車燈、有排班等候乘客等）
    ，非謂凡任何人駕駛計程車，即視同營業、執業。查證人即
    員警林文貴於本院訊問時證稱：「（問：舉發經過？）98年
    3 月13日早上10時30分在臺中市○○路○段與北平路3段的交
    叉路口，我們攔查車號458-NK號計程車，依規定實施安程專
    案，檢查該車主的證件及車上的設備是否完備，在查核過程
    中，發現該車沒有執業登記證，依規定開罰。（問：受處分
    人說當時他沒有在車上，是你打電話請他來移車，是否如此
    ？）應該是我們派出所同仁打電話給受處分人，一開始看到
    該計程車，該車主應該是沒有在車上，所以是我同事打電話
    給受處分人來移車，因為該車停放的位置併排停車。（問：
    攔查該計程車，當時該車有無營業？）沒有。（問：為何依
    道路交通管理處罰條例第36條第1項舉發？）請車主出示證
    件，因為他沒有拿出執業登記證，我看到車上的登記證不是
    他本人的，受處分人到現場後，他說等客人稍微併排一下。
    （問：究竟受處分人到現場後如何說明？）他說我只是停一
    下，請不要開單。（問：受處分人到現場究竟有無說他停車
    是為了要等客人？）我是在懷疑他，他究竟有無說我忘記了
    。（問：舉發本案認定受處分人有營業事實的事證為何？）
    沒有看到受處分人有載人，也沒有其他事證。」等語（見本
    院98年11月17日訊問筆錄）。又依經驗法則判斷，受處分人
    於本件舉發時若為營業等候客人，則應留在車上等候。而查
    本件員警舉發時，受處分人並未在車上，自難以認定受處分
    人有等候乘客之事實。是核證人上開所述可知，本件舉發員
    警無法就計程車是否處於營業狀態之形式上外觀為明確之認
    定，既無法確認受處分人駕駛上開營業一般小客車有無形式
    上之執業外觀，亦無任何積極事證可證明受處分人有因招攬
    乘客而在街上行駛或其他類似等候乘客搭乘、收費載客之執
    業行為，則僅以受處分人駕駛營業用小客車沒有提出執業登
    記證，遽謂受處分人有「執業」之行為，實有速斷之嫌，自
    不能據此對受處分人為不利之認定。
五、綜上所述，原舉發機關認定受處分人有未向警察機關辦理執
    業登記領取登記證即行執業之違規行為，既有前揭不當之處
    ，原處分機關未予詳查遽為前開裁決，即有未洽。受處分人
    聲明異議否認違規指摘原裁決之不當，為有理由，原裁決既
    有前開違誤即屬無可維持，應由本院予以撤銷，並另為不罰
    之諭知，而裁處如主文第2項所示之處分。
六、依道路交通管理處罰條例第87條第2項，道路交通案件處理
    辦法第20條前段，裁定如主文。
中    華    民    國    98    年    11    月    20    日
                  交通法庭    法  官  周玉蘭
以上正本證明與原本無異。
如不服本裁定應於送達後5日內向本院提出抗告狀(應附繕本)並
敘述抗告之理由。
                              書記官  黃泰能
中    華    民    國    98    年    11    月    20    日


司法院資訊處製作；財團法人民間司法改革基金會備份。
